臺灣臺南地方法院民事判決
110年度訴字第171號
原      告  凱基商業銀行股份有限公司


法定代理人  魏寶生  
訴訟代理人  蔡佳和  
被      告  許素蕉  

上列當事人間請求代位分割遺產事件，經本院於民國110年3月10
日言詞辯論終結，判決如下：
    主      文
被代位人張新宜與被告公同共有被繼承人張建標所遺如附表一所
示之遺產，按如附表二所示之應繼分比例分割為分別共有。
訴訟費用由被告負擔2分之1，餘由原告負擔。
    事實及理由
一、按訴狀送達後，原告不得將原訴變更或追加他訴，但擴張或
    減縮應受判決事項之聲明者，不在此限，民事訴訟法第255
    條第1項第3款定有明文。本件原告起訴時所列被繼承人張建
    標(下稱張建標)之遺產僅有附表一所示編號1、2之不動產，
    然依本院調取之財政部南區國稅局臺南分局遺產稅免稅證明
    書顯示張建標死亡時遺產尚有如附表一所示之遺產(下稱系
    爭遺產)，原告乃於民國110年3月10日當庭變更訴之聲明如
    後，核屬擴張應受判決事項之聲明，揆諸前揭規定，應予准
    許。
二、原告起訴主張：訴外人即債務人張新宜(下稱張新宜)對原告
    負有債務，積欠原告新臺幣(下同)237,759元及利息，迄未
    清償，業經本院以90年度南簡字第1747號判決張新宜應給付
    原告上開款項確定，嗣原告持上開判決及其確定證明書為執
    行名義，向本院聲請對債務人張新宜之財產強制執行無效果
    ，經換發本院91年度執字第1105號債權憑證在案。而張新宜
    之父親即被繼承人張建標於93年7月間死亡，遺有系爭遺產
    ，由張新宜與被告共同繼承，應繼分比例如附表二所示，其
    中附表一編號1、2之不動產雖已辦理繼承登記，惟尚未分割
    ，張新宜亦怠於行使分割遺產請求權以終止公同共有關係，
    致原告無法對債務人張新宜財產執行受償，原告為張新宜之
    債權人，爰依民法第242條、第1148條、第824條第2項之規
    定，以自己名義代位債務人張新宜行使其對被繼承人張建標
    之遺產分割之權利，請求將系爭遺產依應繼分比例分割為分
    別共有等語。並聲明：如主文第1項所示
二、被告則陳稱：張建標之繼承人確為被告許素蕉及張新宜二人
    ，應繼分各2分之1，張建標所遺之存款已支付張建標之醫療
    費用及喪葬費用，被告許素蕉沒有拿到張建標所遺存款等語
    。
三、得心證之理由：
(一)原告主張上開事實，業據其提出本院91年度執字第1105號債
    權憑證、調件明細表、土地登記第二類謄本、建物登記第一
    類謄本及異動索引各1份等件為證，並有臺南市臺南地政事
    務所110年1月28日臺南地所登字第1100009228號函復本院所
    檢附之土地登記申請書、登記清冊、繼承系統表、切結書及
    財政部臺灣省南區國稅局遺產稅免稅證明書在卷可稽，且為
    被告許素蕉所不爭執，本院依上開證據結果，堪認原告之主
    張為真實。
(二)按債務人怠於行使其權利時，債權人因保全債權，得以自己
    之名義，行使其權利，但專屬於債務人本身者，不在此限；
    前條債權人之權利，非於債務人負遲延責任時，不得行使，
    但專為保存債務人權利之行為，不在此限，民法第242條、
    第243條分別定有明文。又請求法院裁判分割遺產之形成權
    ，性質上並非專屬於繼承人之權利，故繼承人有怠於行使
    該形成權時，該繼承人之債權人非不得代位行使之。再按民
    法第242條關於債權人之代位權之規定，原為債務人怠於行
    使其權利，致危害債權人之債權安全，有使債權人得以自己
    之名義行使債務人之權利，以資救濟之必要而設，故而債權
    人行使代位權即應以保全其債權之必要為限。其所保全者，
    除在特定債權或其他與債務人之資力無關之債權，不問債務
    人之資力如何，均得行使代位權外，如為不特定債權或金錢
    債權，應以債務人怠於行使其權利，致陷於無資力，始得認
    有保全之必要，否則即無代位行使之餘地。本件原告對債務
    人張新宜之債權屬於金錢債權，因張新宜怠於行使其對張建
    標之遺產分割權利，以致陷於無其他財產可供執行之狀態，
    堪認原告就此有保全債權之必要，是原告主張代位張新宜請
    求裁判分割繼承自張建標之系爭遺產，自屬有據。
(三)次按繼承人有數人時，在分割遺產前，各繼承人對於遺產全
    部為公同共有；繼承人得隨時請求分割遺產，民法第1151條
    、第1164條前段分別定有明文。又遺產之公同共有係以遺產
    之分割為其終局目的，而以公同共有關係為暫時的存在。又
    按在公同共有遺產分割自由之原則下，民法第1164條規定，
    繼承人得隨時請求分割遺產，該條所稱之「得隨時請求分割
    」，依同法第829條及第830條第1項規定觀之，自應解為包
    含請求終止公同共有關係在內，俾繼承人之公同共有關係歸
    於消滅而成為分別共有，始不致與同法第829條所定之旨趣
    相左，庶不失繼承人得隨時請求分割遺產之立法本旨（最高
    法院93年度台上字第2609號裁判意旨參照）。再者，「公同
    共有物之分割，除法律另有規定外，準用關於共有物分割之
    規定」、「共有物之分割，依共有人協議之方法行之；分割
    之方法不能協議決定，或於協議決定後因消滅時效完成經共
    有人拒絕履行者，法院得因任何共有人之聲請，命為下列之
    分配：一、以原物分配於各共有人。但各共有人均受原物之
    分配顯有困難者，得將原物分配於部分共有人。二、原物分
    配顯有困難時，得變賣共有物，以價金分配於各共有人；或
    以原物之一部分分配於各共有人，他部分變賣，以價金分配
    於各共有人」分別為民法第830條第2項、第824第1項、第2
    項所明定。經查，原告就系爭遺產之分割方法，僅請求依如
    附表二所示之應繼分比例分割為分別共有，本院審酌系爭遺
    產之性質、經濟效用、共有人利益等因素，為俾利繼承人自
    由處分其應有部分，並保有將來規劃利用之可能性，且亦無
    損於被告及張新宜之利益，認原告基於代位請求權及遺產分
    割之法律關係，請求將被繼承人張建標所遺之如附表一所示
    之遺產依附表二所示之應繼分比例分割為分別所有，應屬適
    當，爰判決如主文第1項所示。
四、末按因共有物分割、經界或其他性質上類似之事件涉訟，由
    敗訴當事人負擔訴訟費用顯失公平者，法院得酌量情形，命
    勝訴之當事人負擔其一部，民事訴訟法第80條之1定有明文
    。查本件裁判分割遺產之形成訴訟，是由原告以自己名義主
    張代位權，以保全債權為目的而行使被代位人即債務人張新
    宜之遺產分割請求權，是兩造實均受有分割利益，是本件原
    告請求代位分割遺產雖有理由，惟關於訴訟費用之負擔，應
    由原告依張新宜之應繼分比例及被告之應繼分比例各自負擔
    ，較為公允，爰就兩造應負擔之訴訟費用判決如主文第2項
    所示。　
五、訴訟費用負擔之依據：民事訴訟法第80條之1。
中　　華　　民　　國　　110 　年　　3 　　月　　26　　日
                  民事第三庭    法  官　童來好  
以上正本係照原本作成。
如對本判決上訴，須於判決送達後20日內向本院提出上訴狀。
如委任律師提起上訴者，應一併繳納上訴審裁判費。
中　　華　　民　　國　　110 　年　　3 　　月　　26　　日
                                書記官　郭倢妮
　
附表一：
編 號 種 類  被繼承人所遺之遺產明細 權利範圍/金額   1 土地 臺南市○區○○段000地號 100,000分之277   2  房屋 臺南市○區○○段000○號 即門牌號碼臺南市○區○○街000號10樓之5 全部   3 存款 台南大光郵局 新臺幣224,239元 

附表二：
   編號 繼承人 應繼分比例  1 許素蕉 2分之1  2 張新宜 2分之1